臺灣嘉義地方法院刑事判決　　　　　　　　　　　　　九十三年度訴字第一三六號
　　公　訴　人　臺灣嘉義地方法院檢察署檢察官
　　被　　　告　丙○○
　　指定辯護人　甲○○律師
右列被告因強盜案件，經檢察官提起公訴（九十三年度偵字第一六六六號），本院判
決如左：
    主  文
丙○○意圖為自己不法之所有，攜帶兇器，以脅迫至使不能抗拒，而使他人交付其物
，處有期徒刑壹年拾月，扣案之安全帽壹頂及連身附帽子夾克壹件均沒收；又意圖為
自己不法之所有，以恐嚇使人將本人之物交付未遂，處有期徒刑壹月又拾日，扣案之
安全帽壹頂及連身附帽子夾克壹件均沒收。應執行有期徒刑壹年拾壹月，緩刑伍年，
扣案之安全帽壹頂及連身附帽子夾克壹件均沒收。
    事  實
一、丙○○罹患重度憂鬱症，領有身心障礙手冊，生活艱困且負債，僅賴政府擴大就
    業方案賺取微薄薪資勉強維持生計，竟意圖為自己不法之所有，起意以威嚇之手
    段，強取他人財物償債：
  (一)基於強盜之犯意，於民國九十三年一月二十七日下午十一時五十五分許，穿著暨
    覆上連身附帽子之夾克，並戴半罩式安全帽刻意掩飾特徵，騎駛車號ＶＵＨ─四
    五二號機車，前往嘉義縣布袋鎮○○路二○二號之「魚世界釣具行」，見四下無
    人，乃執足危害人身及生命安全之兇器美工刀一把進入店內，目露兇光瞪視櫃檯
    後方之老闆娘戊○○，對之脅迫嚇稱「把錢拿出來」，戊○○見此情狀，驚駭莫
    名倒退二、三步，搖手示意請求丙○○勿再趨近，於不能抗拒之情況下，迅即從
    櫃檯抽屜內取出新臺幣（下同）五千元交付丙○○。丙○○得手後，返家途經該
    鎮○○路海王星飯店往四號道路時，將上開美工刀丟棄於海溝內而滅失。戊○○
    嗣雖報警，然因恐遭報復，而以係遭某陌生男子借款五千元未果云云相告。
  (二)基於恐嚇取財之犯意，於同年月三十日下午九時三十分許，復穿戴相同衣著與安
    全帽，並覆以口罩掩飾，騎駛上開機車，前往同鎮○○路一七六號之「連信中藥
    行」，手持長約四十至五十公分、直徑一至二公分之鐵棒一支，進入店內後，對
    丁○○脅迫嚇稱「把錢拿出來」，惟丁○○不從，並隨即拿起桌上切藥所用之刀
    子二把與丙○○對峙，丙○○見狀退卻罷手而未得任何財物，於騎駛機車離去時
    ，適為返店之丁○○大嫂方月霞窺得該機車車號末三碼，然未報警。丙○○返家
    途經該鎮○號道路「皇城大賣城」前時，將上開鐵棒丟棄於海溝內而滅失。
    迨九十三年二月二十四日，緣丙○○之弟蔡全成涉嫌違反毒品危害防制條例，經
    警前往渠等位在同鎮○○里○○路六○號之住處搜索，丙○○因心虛及犯案後良
    心不安，於警方就其前揭犯行未有確切根據而合理懷疑鎖定調查前，主動前往警
    局坦述犯案經過，並交出其所有作案用之安全帽一頂、連身附帽子夾克一件及同
    類型之美工刀一把扣案，進而接受裁判。丙○○因前揭特殊身心疾患與家境困窘
    等因素而犯案，犯罪情狀堪可憫恕。
二、案經丙○○自首而由嘉義縣警察局布袋分局報請臺灣嘉義地方法院檢察署檢察官
    偵查起訴。
    理  由
一、訊據被告丙○○坦承前揭持刀棒強取他人財物（未）得手等事實，核與被害人戊○○、丁○○、方月霞等人之供述相符，並有作案用安全帽一頂、連身附帽子夾
    克一件及同類型之美工刀一把扣押足憑，被告意圖為自己不法之所有，以威嚇手
    段強取他人財物既、未遂之事實，堪以認定。
二、按強盜罪之構成，以行為人實施之強暴、脅迫等威嚇方法或手段，已使被害人之
    精神及身體達於不能或顯難抗拒之程度為必要，此應依行為之性質及行為當時存
    在之具體情狀為決定之準據。亦即行為人之行為，是否足以壓抑被害人之意思自
    由，應就當時之具體事實予以客觀判斷，依一般人在同一情況下，其意思自由是
    否因此受壓制為據，不以被害人之主觀意思為準（最高法院二十七年上字第一七
    二二號判例、八十七年度台上字第三七○五號判決及九十一年度台上字第二九○
    號判決參照）。而恐嚇取財罪，則係指依社會一般觀念衡量，凡施以足使人生畏
    怖心之言語或舉動，不論是將來之惡害通知，或現時之危害相加，其威嚇手段客
    觀上有使其發生實害之危險與可能，然被害人之交付財物與否，則儘尚有自由斟
    酌之餘地，即未達於不能抗拒程度者屬之。至於倘被害人心理狀態特別，並不因
    此畏怖而交付財物，則僅係未遂之問題而已（最高法院三十年上字第六六八號判
    例、八十年度第四次刑事庭會議決議、四十七年度台上字第八九七號判決及八十
    四年台上字第八一三號判決參照）。
三、查被告於凌晨子夜時分，穿著暨覆上連身附帽子之夾克及頭戴半罩式安全帽，手
    執鋒利之美工刀，嚇令被害人戊○○將錢財交出，觀諸被害人戊○○孤身一柔弱
    女子，面對被告突如其來之行劫，祇見其連忙倒退並搖手示意請求被告勿再趨近
    ，緊接著迅即交付現款之過程，可以想見被害人戊○○惶惴驚恐之心理，其於極
    度懼怕之情況下，意思自由遭壓制殆盡，身不由己不能抗拒而被迫交付財物，當
    係合致強盜罪之構成要件。至於被告強取被害人丁○○財物部分，被告加害之對
    象為一年輕男子，且所執以作案者，乃鐵棒一支，除非直接重擊人身要害，否則
    令人受創之殺傷力，不若利刃嚴重。被告雖以相同衣著並幪面而嚇令被害人丁○○將錢財交出，然被害人丁○○非唯不從，甚而隨即拿取手邊刀械二把奮起對抗
    ，足見被告強取被害人丁○○財物所施加脅迫之程度，就本件具體情狀而言，客
    觀上並未達使人不能或顯難抗拒之程度。惟被告於夜間刻意遮掩面容，手持鐵棒
    強令他人將財物交出，依社會一般觀念衡量其威嚇手段，客觀上足使人恐其可能
    發生實害之疑懼，殆可確認，不因偶遇被害人丁○○心理狀態特別，不甚畏怖而
    未失財，遂認與恐嚇取財罪之構成要件不符。綜據上述，被告強盜及恐嚇取財之
    犯行，事證明確，均應予依法論科。
四、(一)被告行劫被害人戊○○財物所用之美工刀係鋒利之刀具，客觀上足對人之身體
    、生命安全構成威脅，自屬兇器。被害人戊○○於不能抗拒之情況下，被迫交付
    財物，核被告強盜他人財物，而有刑法第三百二十一條第一項第三款所定攜帶兇
    器之情形，係犯同法第三百三十條第一項之加重強盜罪。(二)被告強取被害人丁○○財物未得手之行為，則係犯同法第三百四十六條第三項、第一項之恐嚇取財未
    遂罪。原起訴意旨就被告此部分所為，認客觀上已達使人不能抗拒之程度，而以
    強盜未遂罪論列，容有未洽，惟被告以威嚇方法不法取得他人財物之基本犯罪構
    成事實同一，且具有罪質上之共通性（最高法院九十二年度台上字第一二五○號
    判決參照），業經蒞庭實行公訴檢察官於審理時變更罪名法條為同法第三百四十
    六條第三項、第一項之恐嚇取財未遂罪，本院自無庸予以變更。被告所為加重強
    盜罪及恐嚇取財未遂罪，犯意各別，行為互殊，罪名有異，應予分論併罰（最高
    法院六十七年台上字第一六八九號判例參照）。被告雖著手恐嚇取財行為之實施
    ，惟未致使人交付財物之結果，其犯罪尚屬未遂，爰依同法第二十六條前段之規
    定，按既遂犯之刑減輕之。再者，被告所為前揭二件犯行，具偵查犯罪職權之警
    方尚未有確切根據而懷疑鎖定特定嫌疑人加以調查，係被告見警方另案搜索其住
    處，不明究裡心虛及良心不安而主動前往警局供述犯案經過，據證人即執行搜索
    之員警乙○○、己○○於審理時結證在卷，被告坦認犯行後配合犯罪偵查進而接
    受裁判，顯係自首犯罪，均應依同法第六十二條前段規定減輕其刑。此外，被告
    罹患重度憂鬱症，領有身心障礙手冊，有奇美醫院台南分院出具之診斷證明書及
    身心障礙手冊可佐，其生活艱困並負欠債務，僅賴政府擴大就業方案賺取微薄薪
    資勉強維持生計，為償債竟出此下策鋌而走險，顯係一時失慮；又被告因上開特
    殊身心疾患與家境困頓等因素而罹重典，在客觀上足以引起一般同情，且其事後
    復勉力將強盜所得同額現款返還與被害人戊○○，有被害人戊○○出具之收據一
    紙可稽，被告事後遭受良心之譴責，終能幡然悔悟自首犯行，所蹈二罪之情狀均
    可憫恕，縱科以各該法定最低刑度猶嫌過重，茲均依同法第五十九條之規定減輕
    其刑，併前揭各該未遂、自首等減輕部分，依法遞減之。爰審酌被告前述之犯罪
    動機、目的、手段、生活狀況、智識程度、所生危害與犯後態度等一切情狀，各
    量處如主文所示之刑，並定其應執行之刑，資為懲儆。末查被告前未曾受有期徒
    刑以上刑之宣告，有臺灣嘉義地方法院檢察署刑案資料查註紀錄表及臺灣高等法
    院被告全國前案紀錄表可參，其未及深思致罹刑章，經此教訓，預料日後當知謹
    慎，信無再犯之虞，本院認其所受刑之宣告以暫不執行為適當，併宣告緩刑五年
    ，以啟自新。
五、扣案之安全帽一頂及連身附帽子夾克一件，為被告所有，供作案時遮掩特徵，避
    免遭人指認之用，據被告供承明確，均應依刑法第三十八條第一項第二款規定沒
    收。扣案之同類型美工刀一把，並非供被告犯罪所用之物，不應宣告沒收。至於
    作案用之美工刀一把及鐵棒一支，遭被告先後丟棄於海溝內，經其供述在卷，亦
    據警方清查無著，堪認俱已滅失，均不為沒收之諭知。
據上論斷，應依刑事訴訟法第二百九十九條第一項前段，刑法第三百三十條第一項
、第三百四十六條第三項、第一項、第二十六條前段、第六十二條前段、第五十九條
、第五十一條第五款、第七十四條第一款、第三十八條第一項第二款，罰金罰鍰提高
標準條例第一條前段，判決如主文。
本案經檢察官李文和到庭執行職務。
中    華    民    國      九十三      年       六      月      十八     日
                                  臺灣嘉義地方法院刑事第四庭
                                    審判長法  官  劉  瓊  雯
                                          法  官  康  存  真
                                          法  官  蔡  憲  德
右正本證明與原本無異。
如不服本判決，應於判決送達後十日內向本院提出上訴狀( 應附繕本 )。告訴人或被
害人如對於本判決不服者，應具備理由請求檢察官上訴，其上訴期間之計算係以檢察
官收受判決正本之日期為準。
中    華    民    國      九十三      年       六      月      十八     日
                                          書記官  林  秀  敏
附錄本案論罪科刑法條
第  330 條  犯強盜罪而有第三百二十一條第一項各款情形之一者，處七年以上有期徒
            刑。
            前項之未遂犯罰之。
  （第328條第1項）
            意圖為自己或第三人不法之所有，以強暴、脅迫、藥劑、催眠術或他法
            ，至使不能抗拒，而取他人之物或使其交付者，為強盜罪，處五年以上
            有期徒刑。
  （第321條）
            犯竊盜罪而有左列情形之一者，處六月以上、五年以下有期徒刑：
            一  於夜間侵入住宅或有人居住之建築物、船艦或隱匿其內而犯之者。
            二  毀越門扇、牆垣或其他安全設備而犯之者。
            三  攜帶兇器而犯之者。
            四  結夥三人以上而犯之者。
            五  乘火災、水災或其他災害之際而犯之者。
            六  在車站或埠頭而犯之者。
            前項之未遂犯罰之。
第  346 條  意圖為自己或第三人不法之所有，以恐嚇使人將本人或第三人之物交付
            者，處六月以上五年以下有期徒刑，得併科一千元以下罰金。
            以前項方法得財產上不法之利益，或使第三人得之者，亦同。
            前二項之未遂犯罰之。
